【裁判字號】    97,訴,462
【裁判日期】    980714
【裁判案由】    侵權行為損害賠償
【裁判全文】
臺灣苗栗地方法院民事判決             97年度訴字第462號
  原      告  甲○○
                          6號.
  訴訟代理人  乙○○
  被      告  丙○○
                          0號.
上當事人間刑事附帶民事訴訟請求侵權行為損害賠償事件，經本
院刑事庭（97年度交簡附民字第24號）裁定移送前來，本院於民
國98年6 月30日言詞辯論終結，判決如下：
    主  文
被告應連帶給付原告新台幣貳拾萬貳仟參佰玖拾伍元，及被告自
民國九十七年十一月五日起，至清償日止，按週年利率百分之五
計算之利息。
原告其餘之訴駁回。
訴訟費用由負擔百分之四十二，餘由原告負擔。
本判決原告勝訴部分得假執行。
    事實及理由
壹、程序方面：
    訴狀送達後，原告不得將原訴變更或追加他訴。但有擴張或
    減縮應受判決事項之聲明者，不在此限。民事訴訟法第1項
    第3 款載有明文。原告於刑事附帶民事起訴聲明請求被告應
    給付原告新台幣（下同）720,712 萬元及自民國96年9 月28
    日起至清償日止，按年息百分之五計算之利息，嗣於98 年3
    月10日減縮聲明為請求被告應給付原告662,500 元及如上計
    算之利息（見本院卷19頁），嗣於98年4 月23日減縮聲明請
    求被告應給付原告485,885 元及自起訴狀繕本送達翌日起至
    清償日止，按年息百分之5 計算之利息（見本院卷32頁），
    揆之前開規定，核無不合，應予准許。
貳、實體方面：
一、原告主張：被告丙○○於民國96年9 月28日19時5 分許，無
    照駕駛車牌號碼9N─6519號自用小客車，沿苗栗縣頭份鎮○
    ○路，由西往東方向行駛，途經該路與建國路交岔路口，理
    應注意車輛行駛時，駕駛人應注意車前狀況，隨時採取必要
    之安全措施及汽車行駛至交岔路口，轉彎車應讓直行車先行
    。而依當時路段有照明、路面乾燥、無缺陷、視距良好等情
    形，又無不能注意之情事，竟疏於注意，而於該交岔路口，
    貿然左轉建國路往北方行駛，未留意對向直行車輛，適於同
    一時、地，甲○○騎車牌號碼GR7-013 號普通重型機車，亦
    沿該中央路由東往西方向駛來，丙○○突然啟動，甲○○見
    狀欲煞車閃避已來不及，甲○○所騎之機車車前頭，撞上丙
    ○○駕始自小客車右前方，致甲○○人車倒地，經送苗栗縣
    大千綜合醫院就醫診斷受有「左膝及小腿挫傷並嚴重血腫、
    左下肢多處擦傷、左膝後十字韌帶斷裂」。後轉弘大醫院就
    醫診斷為「左膝挫傷合併左膝後十字韌帶斷裂及左膝傷口感
    染併蜂窩性組織炎」。被告因涉犯上開過失傷害，業經檢察
    官聲請簡易處刑，本院於97年8 月12日判處「有期徒刑5 月
    ，如易科罰金，以新台幣1 千元折算1 日。」被告迄今均未
    出面，在警察局留下假名及假地址，讓警員找不到人。查，
    被告本應注意並能注意復未注意車前狀況，左轉車復未讓直
    行車先行，致原告所騎重型機車煞車不及而撞擊該自小客車
    受傷，原告之機車並因而受損，是被告有前揭未注意車前狀
    況及左轉車未讓直行車先行等違反規定之過失不法侵害原告
    權利之行為，自應對原告負侵權行為損害賠償之責。故被告
    依民法第18 4條第1 項前段、第193 條第1 項、第195 條第
    1 項規定，應就原告下列損害負侵權行為損害賠償責任：
   （一）醫療費用35,088元：原告因被告上開過失行為受傷，
         自96年9 月28日起至96年12月20日止，分別於苗栗醫
         院、為恭醫院、大千醫院、弘大醫院接受治療及復健
         ，原告已支出之醫療費用共計35,088元。
   （二）車輛維修費用21,800元：被告本件過失侵權行為，另
         造成原告前揭機車毀損，以車行估價支出之機車修理
         費用計21, 800 元予以請求。
   （三）工作薪資損失134 日，每日1,000 元計算，134,000
         元：原告於96年9 月28日本件事故發生前，任職於裕
         新汽車股份有限公司擔任引擎技師一職，因本件事故
         受傷，自96年9 月28日在家修養，自96年11月1 日起
         至97年2 月1 日止，因上開傷害，而無法工作申請留
         職停薪，故此部分工作薪資損失合計134,000 元。
   （四）精神上損害賠償30萬元：原告因被告本件過失侵權行
         為，致受如上之傷害，無法工作留職停薪，嚴重影響
         生活起居，且徒增家人照護之困擾，且無法工作償還
         貸款導致信用不良；況且籌備一年準備於96年10月7
         日結婚典禮，因無法取消，原告仍帶傷如期舉行，造
         成許多之不便，之後因傷嚴重送急診就醫，愧對妻子
         小孩。爰請求精神上損害賠償30萬元。綜上，原告因
         被告過失侵權行為所受之損害，合計485,885 元及自
         起訴狀繕本送達翌日起至清償日止，按年息5%計算之
         利息。
二、被告則抗辯：被告是剛學開車，停車未動，是原告闖過來撞
    到被告，目前無工作無收入，無法負擔賠償責任。
三、法院得心證的理由：
   （一）原告主張：被告於上開時間地點時，無照駕駛自用小
         客車，應注意車前狀況，隨時採取必要之安全措施，
         而依當時路段有照明、路面乾燥、無缺陷、視距良好
         等情形，又無不能注意之情事，竟疏於注意，而於該
         交岔路口，貿然左轉建國路往北方行駛，未留意對向
         直行車輛，適於同一時、地，原告騎重型機車，亦沿
         該中央路由東往西方向駛來，被告突然啟動車輛，原
         告見狀欲煞車不及，所騎機車之車前頭撞上被告所駕
         駛自小客車右前方，致原告人車倒地，經苗栗縣大千
         綜合醫院診斷為受有「左膝及小腿挫傷並嚴重血腫、
         左下肢多處擦傷、左膝後十字韌帶斷裂」。後轉弘大
         醫院就醫診斷為「左膝挫傷合併左膝後十字韌帶斷裂
         及左膝傷口感染併蜂窩性組織炎」。被告因於上開過
         失傷害，業經檢察官提起公訴，本院於97年8 月12日
         判處「有期徒刑5 月，如易科罰金，以新台幣1 千元
         折算1 日。」等事實，有苗栗縣警察局頭份分局製作
         之道路交通事故現場圖、道路交通事故調查報告表
          (一)( 二)，及現場相片、本院97年度苗交簡439 號
         簡易判決及臺灣苗栗地方法院檢察署97年度偵字第
         1849號簡易判決處刑書附卷可稽（見偵查卷第12至14
         頁、本院卷第8-10頁）。依前開警方製作之道路交通
         事故調查報告表 (一)( 二)記載，本件事故發生時，
         天候陰、夜間、村里道路、四岔路口、柏油乾燥無缺
         線路面，視距良好，原告所騎重型機車前頭撞上被告
         駕駛之自小客車之右前身，再依道路交通事故調查報
         告表 (一) 號誌欄記載「行車管制號誌正常」（偵
         查卷第13頁），原告於警詢稱「綠燈通行」（偵查卷
         第6 頁），被告稱「紅燈左箭頭通過」，因此兩造本
         應依遵守號誌之管制駕駛，然兩造是否依號誌指示駕
         駛車輛，經台灣省竹苗區車輛行車事故鑑定委員會鑑
         定「任何一方違反號誌皆可造成相同之撞擊結果，因
         佐證資料不足，由現行資料無法判定何方未依號誌指
         示行駛，本會無法鑑定，但被告無照駕駛違反道路交
         通管理條例第21條第1 項第1 款規定，原告超速行駛
         （該路段限速50公里。原告車速60 公 里）違反道路
         交通安全規則第93條第1 項規定」（詳見偵查卷第42
         頁鑑定委員會函），因此，雖然兩造是否依號誌指示
         行駛音欠缺佐證資料而無法鑑定，但是依據原告車前
         頭撞擊被告右前方，被告復準備駕車轉左轉彎，而依
         據其在警察局偵訊時供稱「我要通過路口時，約30公
         尺有看見對方，我煞車停下來，結果對方直接撞擊我
         車右前角落」等情而觀（詳偵查卷第10頁），足見被
         告能注意車前狀況，應注意而未注意車前狀況，致原
         告騎重型機車超速不及而撞擊該自小客車受傷，原告
         之機車並因而受損，自屬過失不法侵害原告之權利。
         至於原告主張被告違反道路交通安全規則第102 條第1
         項第2 款規定，然查該款係規定「行至無號誌或號誌
         故障而無交通指揮人員指揮之交岔路口，支線道車應
         暫停讓幹線道車先行。未設標誌、標線或號誌劃分幹
         、支線道者，少線道車應暫停讓多線道先行；車道數
         相同時，轉彎車應暫停讓直行車先行；同為直行車或
         轉彎車者，左方車應暫停讓右方車先行。但在交通壅
         塞時，應於停止線前暫停與他方雙向車輛互為禮讓，
         交互輪流行駛。」本件依照道路交通事故調查報告表
          (一) 號誌欄記載「行車管制號誌正常」（偵查卷
         第13頁），足見肇事地點係有號誌管制無誤，兩造均
         應依照上開安全規則同條第1 項第1 款「應遵守燈光
         號誌」規定，承上所述，本件僅因佐證資料不足證明
         兩造應遵守之號誌為何，但被告並無左轉彎車應讓直
         行車先行之注意義務明確，原告此部分主張尚無可採
         。
   （二）按不法侵害他人之身體或健康者，對於被害人因此喪
         失或減少勞動能力或增加生活上之需要時，應負損害
         賠償責任；不法毀損他人之物者，被害人得請求賠償
         其物因毀損所減少之價額；不法侵害他人身體、健康
         、名譽、自由、信用、隱私、貞操或不法侵害其他人
         格法益而情節重大者，被害人雖非財產上之損害，亦
         得請求賠償相當之金額；民法第193 條第1 項、第196
         條、第195 條第1 項前段分別定有明文。是原告主張
         被告應對其負侵權行為損害賠償責任，於法有據。茲
         就原告主張之金額審酌如下：
         1.醫藥費用35,088元：原告主張：其因受本件事故傷
           害，計支出醫藥費用5,088 元之事實，業據提出醫
           院出具醫療費用證明書等為證（見本院卷第21至22
           頁、46-48 頁），且為被告所不爭執，堪信為真實
           。
         2.工作薪資損失134,000 元：原告主張：其於96年9
           月28 日 本件事故發生前，任職於裕新汽車股份有
           限公司擔任引擎技師一職，因本件事故受傷，自96
           年9 月28日在家修養，自96年11月1 日起至97年2
           月1 日止，因上開傷害，而無法工作申請留職停薪
           ，故此部分工作薪資損失合計134,000 元一節（134
           X 每日1000元），提出留職停薪證明書、請假單、
           95年度及96年度綜合所得稅各類所得資料紙為證（
           見本院卷第23-26 頁），被告並不否認，是原告此
           部分主張，即屬有據，應准其請求。
         3.車輛維修費用21,800元：按不法毀損他人之物者，
           被害人得請求賠償其物因毀損所減少之價額；又負
           損害賠償責任者，除法律另有規定或契約另有訂定
           外，應回復他方損害發生前之原狀，且債權人得請
           求支付回復原狀所必要之費用，以代回復原狀，民
           法第196 條、第213 條第1 項、第3 項分別定有明
           文。再按物被毀損時，被害人除得依民法第196 條
           請求賠償外，並不排除民法第213 條至第215 條之
           適用，惟民法第196 條之規定即係第21 3條之法律
           另有規定。而請求賠償物被毀損所減少之價額，得
           以修復費用為估定之標準，但以必要者為限，如修
           理材料以新品換舊品，應予折舊。本件原告主張：
           其因本件事故，造成其所有之重型機車受損，計支
           出之機車修理費用21,800元，提出苗栗監理站函文
           及富源機車行出具之估價單證據為憑（本院卷第49-
           50頁），經查，依該估價單所示系爭車號GRH-0 13
           機車之修繕費為21,800元，無法區分是零件或工資
           各為多少。次查，依原告所提苗栗監理站函觀之，
           系爭車於89年12月26日至98年2 月11日登記為原告
           所有，本件損害發生之96年9 月20日止，約為6 年4
           月（未滿1 月以1 月計），揆諸首開說明，其零件
           部分應予折舊。另依行政院所頒之「固定資產耐用
           年數表」及「固定資產折舊率表」之規定，自用小
           客車之耐用年數為5 年，採用定率遞減法計算其折
           舊，每年折舊率為千分之369 ，又依所得稅法第54
           條第3 項：「採用定率遞減法者，其最後一年度之
           未折減餘額，以等於成本十分之一為合度。」之規
           定標準計算，系爭機車使用年數已超過耐用年數，
           則原告關於零件部分經扣除折舊後得請求之金額為
           前開零件費用之1/10即2,180 元（21,800x1/10=2,
           180 ，元以下四捨五入），原告得請求之系爭機車
           之修繕費合計2,180 元，原告主張之修復費用，在
           此範圍內，係屬必要之修復費用，為有理由，逾此
           範圍之請求則無理由，應予駁回。
         4.精神慰藉金30萬元：原告主張：其因本件事故受傷
           ，生理、心理遭受難以言喻之痛苦，故請求被告賠
           償精神慰藉金30萬元等語。茲審酌原告教育程度為
           高中、擔任引擎技師職業，96年收入365,882 元有
           原告提出之留職停薪證明書、綜合所得稅資料表影
           本在卷可參（見偵查卷第5 頁調查筆錄、本院卷第
           23、26頁、第65-67 頁財產總歸戶資料財產總額1,
           839,800 元、96年所得365,882 元，97年所得281,
           576 元），其於本件事故發生時，年僅25歲，因本
           件被告之過失，致受有大千醫院診斷「左膝及小腿
           挫傷並嚴重血腫、左下肢多處擦傷、左膝後十字韌
           帶斷裂」。弘大醫院就醫診斷為「左膝挫傷合併左
           膝後十字韌帶斷裂及左膝傷口感染併蜂窩性組織炎
           」之傷害；被告則陳稱：無工作、無收入、所得零
           、教育程度國小畢業但自承不識字等語（見偵查卷
           第9-1 頁、本院卷第63頁財產總歸戶資料）等兩造
           之身分、地位，及被告侵害程度等一切情狀，認原
           告請求精神慰撫金30萬元尚屬過高，應予核減為15
           萬元，始為允適。
         5.綜上，原告因受本件事故所受之損害共計321,268
           元（計算式：35,088+2,180+134,000+150,000=321,
           268） 。
四、原告就本件車禍亦與有十分之三過失責任，應減輕被告十分
    之三過失責任：按民法第217 條第1 項規定：「損害之發生
    或擴大，被害人與有過失者，法院得減輕賠償金額，或免除
    之。」。又汽車行駛時，駕駛人應注意車前狀況，並隨時採
    取必要之安全措施。且按行車速度，依速限標誌或標線之規
    定，無速限標誌或標線者，應依下列規定：一、行車時速不
    得超過五十公里。但在未劃設車道線、行車分向線或分向
    限制線之道路，或設有快慢車道分隔線之慢車道，時速不得
    超過四十公里。道路交通安全規則第94條、第93條第1 項第
    1 款分別定有明文。查本件事故之發生，除因被告無照駕駛
    、未注意車前狀況外，原告駕駛機車行經限速50公里之道路
    ，以車速60公里行駛，亦違反道路交通安全規則第93條第1
    項第1 款之規定，亦為肇事原因，此觀原告於警詢時，經警
    方詢問其肇事經過情形，原告陳稱：「通過路口前十幾公尺
    看見對方車輛停在路口…車速約60公里…」等語可證，有苗
    栗縣警察局頭份分局道路交通事故談話紀錄表影本附卷可證
    （見偵查卷第5-6 頁）。又本件事故經台灣省竹苗區車輛行
    車事故鑑定委員會鑑定結果，亦認原告駕駛重型機車，超速
    行駛，撞擊被告之車輛，有該委員會函可參（見偵查卷第42
    頁）。故本院認原告就系爭車禍之發生與有過失，參酌原告
    違規係超速駕車，被告違規有未注意車前況、無照駕駛，認
    原告應有十分之三之過失責任，因此應減輕被告十分之三之
    過失責任。是被告就原告所受之前揭損害，應賠償之金額為
    224,888 元（321,268 元×0.7 ＝224,888 元）。
五、又查原告主張其因本件事故所受損害，已獲強制汽車責任險
    理賠金22,493元一節，有提出第一產物保險股份有限公司付
    款明細表為憑（本院卷第57頁），為被告所不爭執，而按強
    制汽車責任保險法第32條規定，保險人依本法規定所為之保
    險給付，視為被保險人損害賠償金額之一部分，被保險人受
    賠償請求時，得扣除之。是原告本件請求應再扣除22,493元
    ，扣除後，原告得請求之金額應為202,395 元（224,888-22
    ,493=202,395）。
六、從而，原告依據侵權行為之法律關係，請求被告賠償202,39
    5 元，及自起訴狀繕本送達翌日即被告自97年11月5 日起（
    見本交簡附民卷第19頁）至清償日止，按年息5%計算之利息
    ，為有理由，應予准許；逾此部分之請求，為無理由，應予
    駁回。
七、本件判決所命被告給付之金額未逾500,000 元，本院就原告
    勝訴部分，應依民事訴訟法第389 條第1 項第5 款之規定，
    依職權宣告假執行。
八、本件原告提起刑事附帶民事訴訟，經本院刑事庭依刑事訴訟
    法第504 條第1 項移送前來，依同條第2 項規定免納裁判費
    ，惟依民事訴訟法第79條規定，仍應為訴訟費用負擔之諭知
    ，附此敘明。
九、據上論結，本件原告之訴為一部有理由，一部無理由，依民
    事訴訟法第79條、第85條第2 項、第389 條第1 項第5 款，
    判決如主文。
中    華    民    國    98    年    7     月    14    日
                  民事庭    法  官   張珈禎
以上正本係照原本作成
如對本判決上訴，須於判決送達後20日內向本院提出上訴狀
                            書記官   李曉君
中    華    民    國    98    年    7     月    14    日


司法院資訊處製作；財團法人民間司法改革基金會備份。
